臺灣臺北地方法院民事判決　九十年度保險字第七一號
　　原　　　告　　丙○○
　　複　代理人　　甲○○
　　被　　　告　　南山人壽保險股份有限公司
　　法定代理人　　乙○○
　　訴訟代理人　　洪嫈媛
右當事人間請求給付保險金事件，本院判決如左：
    主    文
原告之訴及假執行之聲請均駁回。
訴訟費用由原告負擔。
    事    實
甲、原告方面：
一、聲明：
（一）被告應給付原告新台幣（下同）一百萬六千四百四十九元，及自起訴狀繕本送
      達之翌日起至清償日止，按周年利率百分之五計算之利息。
（二）願供擔保，請准宣告假執行。
二、陳述：
（一）原告之子即訴外人張志成與被告於民國八十六年十一月十八日簽訂名為新二十
      年期特別增值分紅養老壽險之保單號碼分別為Ｚ000000000、Ｚ000000000，上開
      二份保單之保險金額是隨著要保人投保年度之屆滿而增加保險金額，由於要保
      人已投保滿二年，故其保險金額已各增加為二十六萬七千八百元，及南山金美
      滿還本終生保險之保單號碼分別為Ｚ000000000、Ｚ000000000等四份保險契約，
      保險金額分別為三十萬、二十萬元，並以張志成為要保人及被保險人，原告為
      受益人。然被保險人於八十九年五月十日「縊頸窒息」，其自殺身亡距保險契
      約訂立之時起已逾兩年，非屬南山金美滿還本終生保險保單第十八條及新二十
      年期特別增值分紅養老壽險保單條款第二十一條「除外責任」之約定，被告依
      約應給付原告保險金一百零三萬五千六百元。然原告曾獲被告理賠二萬九千一
      百五十一元，故被告仍須給付原告一百萬六千四百四十九元。
（二）原告於保險事故發生後，依約向被告請求給付保險金時，被告主張要保人於八
      十七年十一月發生財務困難，導致保單停效，然而由錄音帶之內容，可歸納之
      要點如下：
  １、要保人於八十七年十一月接獲業務員李晨瑄（原名李毓華）送來之被告公司醫
      療理賠支票九萬二千元，並於八十七年十二月十七日存入郵局，被保險人根本
      可以此九萬二千元繳納保費，故以被保險人發生財務困難為由，主張保單停效
      根本是卸責之詞。
  ２、八十七年十二月業務員李晨瑄與要保人之母親談投保之相關事宜，由要保人繳
      納其父母親之保費。八十八年一月李晨瑄還至原告家中收取保費，要保人怎麼
      可能不繳納自己的保費，放任自己已繳納近一年之保單停效而加保其父母之保
      單，代繳他人之保費，此與經驗法則不符，亦與論理法則完全悖離。又為何於
      八十八年二月二十三日辦理復效可見被保險人於八十八年二月乃因季繳期限屆
      至而繳費，並非辦理復效。
  ３、業務員李晨瑄承認其因過失未一直催繳要保人繳納保費致保單停效。然業務員
      李晨瑄一再辯稱其有通知被保險人繳費，然而八十七年十二月於該保險契約之
      寬限期三十日內，業務員李晨瑄向要保人招攬業務，由要保人代繳保費，於八
      十八年一月五日以要保人之父丙○○（即原告）、母張林芙蓉為被保險人之保
      險契約，業務員李晨瑄於該次接觸中即應通知被保險人繳納保費，其未作通知
      之動作導致保單停效，原告甚至懷疑要保人早已將保費交付業務員李晨瑄，只
      是業務員李晨瑄擅自挪用保費，以致保單停效。
（三）綜如被告所言係爭保單於八十七年十一月停效，八十八年二月復效，然而業務
      員李晨瑄要求被保險人同意將收費地址變更至北縣淡水鎮埤島里三十號之三此
      地址為業務員李晨瑄自己住處，此乃違反雙方代理之禁止規定而無效，蓋被告
      繳費通知仍寄至被告之業務員家中，該業務員又是被告之債務履行輔助人，可
      見繳費通知仍未到達被保險人，然而繳費通知義務為被告所應負之保險契約義
      務，否則何來又收費地址之設？由上可知被告仍未盡到繳費通知之義務，從兒
      戲爭保單不因此而停效，故何來有復效之有？且業務員私自以自己或親友之地
      址作為保戶要保書上填載之住所地址或收費地址時，係保險公司之業務員因要
      保人從未拖欠保費，屬易於爭取收費績效之客戶，遂以業務員娘家為收費地址
      ，劃入自己收費責任區，以便於掌握，其目的乃為了收費業績或方便性。
（四）雖然係爭保單第六條：「月繳或季繳者，則自保險單所載交付日期之翌日起三
      十日內為寬限期間。」然上開條款並未排除絕對不為催告，故當事人間得以特
      約條款另行約定，本健保單成立之始，收費地址即設立在要保人台北市○○區
      ○○路一零七號二樓家中，可知當事人間存有被告須寄繳費通知之合意，若如
      被告所稱，要保人季繳件不須通知須自行繳交，則收費地址均在保險公司即可
      ，根本不得約定於別處，然嗣後將收費地址變更於業務員自己家中，因違反雙
      方代理而無效，故收費地址仍在要保人內湖家中，因此被告未盡通知義務，三
      十日寬限期無從起算，從而系爭保單從未停效。
（五）本件疑點重重，包括保單Ｚ000000000、Ｚ000000000於八十八年二月二十一日停
      效後，要保人於八十八年二月二十三日立即委任業務員李晨瑄辦理復效，完全
      不合常理，因為一個人若因財務吃緊而無法繳納保費時，該財務狀況有問題絕
      非一時可以解決，須持續一段時間，始有資金辦理復效，然本件卻於停效後隔
      一天立即辦理復效，足見被告主張要保人因財務吃緊致保單停效之主張根本不
      成立。又要保人既於八十八年二月二十三日委任業務員李晨瑄辦理復效，為何
      被告於九十年四月二十六日來函指出要保人於八十八年二月二月二十四日親自
      至被告公司隆德通訊處辦理復效，並經證人洪仲仁出庭做證其親自將復效保單
      交與要保人，然證人洪仲仁因現仍就職於被告公司，無須具結，又本案之要保
      人已自殺身亡故其證詞之證據力，任何人出面主張生前於何時何地曾見過要保
      人，原告這方都無從否認，蓋要保人已經無法出庭否認這已經是不爭是事實。
（六）又依南山人壽投保守則中指出，申請復效須檢送「復效申請書」及「被保險人
      體檢書」等文件，保險契約經復效者，受告知義務之限制。所謂告知義務是指
      要保人或被保險人在訂立保險契約或復效時，對於要保書、體檢報告書、復效
      申請書、健康聲明書，以及有關書面詢問事項，有據實填寫告知之義務，以便
      保險公司做為承保或復效之依據，且被告亦表明「被保險人告知事項」應由要
      保人及被保險人親自填寫並誠實告知，蓋身體是否健康，唯有要保人本身知之
      甚詳，他人無法假手以代。被告至今仍無法提出要保人辦理復效時有關據實告
      知之文件。且證人亦指出保單之復效，要保人絕對得親自為之，不得假手於他
      人代理為之，證人又親自將保單交付於要保人，然從業務員李晨瑄於九十年至
      原告家中解釋保單之訂定、收費之過程及保單如何停效、如何復效，僅提到其
      僅將復效申請授權書交由要保人簽名，並未提到要保人有親自至被告公司辦理
      復效事宜，足證被告主張要保人親自辦理復效事宜完全與事實不符，且至今被
      告亦未提出具體之證據，證明要保人確實出現於被告公司辦理復效。
（七）被告辯稱其業務員無代收保費之權，然原告於九十年七月十一日從被告公司所
      屬之網站下載，被告回答保戶有關收費相關問題中：「為何公司未派人來收保
      費？」第七點明白揭示：「（一）五萬元主管代收件，由簽約的業務員收費。
      （二）收費員件，由收費員收費。（三）其餘收費管道，依各管道收費。（四
      ）若需業務員服務，則照會業務員」。該問題之爭點為「保費由何人收取？」
      被告回答之答案竟出現「由業務員收費」等字眼，且所謂「若須業務員服務，
      則照會業務員」，亦明示授權業務員可代收保費，被告僅於主張權利時，由業
      務員出面代表公司收取保費，然涉及被告負擔義務時，則片面提出業務員內部
      管理規則等不為人知之內部文件，主張業務員無代收保費之權限，將一切責任
      推給業務員，以達免給付保險金之義務。且被證三中亦提到，業務員親自將收
      費單親交客戶並將收據親交客戶，可知業務員李晨瑄果真代收保險費，由於要
      保人並非以轉帳方式繳納保費，每期均以現金交付業務員，由業務員代繳，共
      八次之多，被告公司既內部規範要求業務員不得代收保費，則業務員李晨瑄於
      代繳保費時，應為反對之表示，然被告竟放任其業務員，前後二年多之時間，
      共代收二十二萬七千三百二十八元之保費，難謂被告之行為不構成民法第一百
      六十九條表現代理：「由自己之行為表示乙代理權售予他人，或知他人表示為
      期代理人而不為反對之表示者，對於第三人應負授權人之責任。」之規定，被
      告應負表現代理之責。由於要保人與業務員李晨瑄為多年好友，又從種種跡象
      １、契約內容變更申請書：變更收費住址。２、保單質借。３、辦理復效事宜
      。均係委任業務員李晨瑄代為處理，可以推知業務員李晨瑄早已提出空白文件
      ，交由要保人事先簽名於其上，致要保人從未知悉保單停效一事。保費繳交之
      收據均放置業務員李晨瑄手中，由要保人遺書中所載「本月當繳南山人壽二萬
      八千餘元，由李晨瑄協助處理」可知要保人每期均以現金交付與業務員李晨瑄
      ，未以劃撥方式，又要保人於臨走之前仍不忘繳交保費，加上其本身為職業軍
      人之故。且從錄音帶內容可以推得：根本就是業務員李晨瑄已收取保費，忘記
      或私自挪用客戶保費，其於錄音帶中否認未收保費僅係卸責之詞，業務員李晨
      瑄事隔一年始至原告家中解釋，之後完全避不見面連電話、住址、姓名都加以
      更改，甚至連出庭作證都不敢，若真有保單失效一事，原告也只是想得到一個
      合理的交代而已，及被告所簽發與原告之兩萬多元之支票究竟如何計算出來，
      至今事發已達兩年有餘，被告仍提不出該單據，更加深原告對本件保單就否有
      失效之情事而質疑。綜上所述，本件業務員李晨瑄既已代收保費卻未繳至被告
      公司，該風險應由被告負擔。
三、證據：提出保險契約影本一份、死亡證明書影本一份、函影本二份、被保險人生
    前簽名影本一份、遺書影本一份、契約內容變更聲請書影本一份、保單影本二份
    、提款明細表影本一份、保單借款合約書影本四份、收費相關問題影本一份、投
    保須知影本一份、網路下載文章影本一份、報紙影本一份、南山人壽投保守則影
    本一份、被保險人告知事項影本一份、報告書影本一份、錄音帶一捲、錄音帶記
    錄影本一份為證。
乙、被告方面：
一、聲明：
（一）原告之訴及假執行之聲請均駁回。
（二）如受不利判決，願供擔保請准宣告免為假執行。
二、陳述：
（一）按被保險人之危險發生事故係發生於保單復效後兩年內，依保險法第一百零九
      條第二項及保單條款之規定，被告無理賠義務。是本件兩造所爭者，乃被保險
      人危險事故之發生是否係在保險契約停效，或復效後之兩年內，果是，被告不
      負理賠責任。查：系爭四份保單內容：（１）皆於八十六年十一月十八日訂約
      ，約定繳費方式為季繳件，故若未繳費者，被告不負催告之責。（２）八十六
      年十二月十五日契約變更地址。（３）八十八年十二月十六日保單借款四張保
      單共借五萬八千零三十五元。（４）八十七年十一月十八日保單號碼Ｚ0000000
      00與Ｚ000000000理賠（9000+83000）共十萬二千元。（５）皆因八十七年十一
      月十八日之應繳費日未繳而遭停效，惟因Ｚ000000000與Ｚ000000000因有保單墊
      繳，故於保單價值墊繳完後過三十日停效。保單號碼Ｚ000000000、與Ｚ0000000
      00停效日為八十八年二月二十一日，保單號碼Ｚ000000000與Ｚ000000000停效日
      為八十七年十二月十八日。（６）所謂保單自動墊繳，係指保險人為因應日後
      理賠之準備，必須依據法令，就保戶所繳的每筆保險金，依精算提存一定比例
      為保單價值準備金，若保戶於要保書中聲明若有保費未繳則以保單價值準備金
      自動墊繳者，保險人便自應繳費日起，開始墊繳到無保單價值準備金之日為止
      ，並過寬限期後保單停效。系爭四份保險契約確實因要保人未依約繳保費而停
      效，之後要保人再辦理復效，其發生時點詳如附表所示。
（二）原告主張係爭四份保單無停效事由云云，惟查：
  １、因系爭四份保單其保費均係採季繳件，依保單條款之約定，季繳件者，被保險
      人應於繳費日自行繳費給被告，若超過繳費期限三十日後，保單自動停效，故
      不經催告，該保單即停效。故不論被告催告通知被保險人繳費與否，因被保險
      人之四份保單之相關約定，保單已自動停效。且要保人自始從未變更保費繳法
      告主張依契變書，則原告不負催告繳費之責，而原告對此點亦不爭執。若原告
      主張因要保人變更地址則被告即負有催告義務，恐係誤解，查該契變書之內容
      ，雙方並無約定被告應負保費欠繳的催告義務，其僅作為一般事務通知的聯絡
      地址，與「催告」，被告應負通知的送達義務者容有不同，且變更地址更不是
      所謂特約條款，原告之主張恐有錯誤。
  ２、被保險人之欠繳保費皆係不爭之事實，原告若對未繳保費一事否認的話，請原
      告提供保費繳交之證明。至於原告主張依郵局金融帳戶等提款紀錄，得證已將
      保費繳交等情，恐係有誤，該提款證明只能表示被保險人將自己之存款提出花
      用，而用途不確定，怎麼能依此認定被保險人就是把那些錢拿來交保費呢。
  ３、原告又主張，被保險人有按時將保費交給業務員李晨瑄，此點亦不可採，按原
      告並無提出證據證明，確實有將保費交給業務員李晨瑄。僅以自稱被保險人之
      遺書，即稱有此事，其證明恐係不足，因其所稱之遺書，不過是一張電腦打字
      之文章，其形式上之真實性，容有可異之處，更別談其實質內容之真實性。更
      何況其內容無一字提及張志成有把之前的續期保費交給業務員李晨瑄。
  ４、又退步言，縱使被保險人有按時將保費交給業務員李晨瑄，被告亦主張該保費
      並未繳給被告。係爭四份保單復效的保費於復效後才繳清。故其停效係屬有據
      。再退百步言，係爭四份保單皆屬自行繳費件，即要保人應將保費自行繳入本
      公司，而非由業務員收費件，依被告之行政流程若保單欲指定由業員代為繳費
      ，則該業務員須與本公司簽定業務員收費之同意書方得代保戶繳交保費。而該
      係爭四份保單亦並無此約訂，顯見原告欲主張被保險人有按時將保費交給業務
      員李晨瑄，因此無停效事由，此點並不可採。
  ５、至於原告所提出之自稱為原告與業務員對話之錄音帶得證要保人有將保險費交
      給業務員李晨瑄一事等，此為被告所否認，按從形式上來看，該錄音帶之錄音
      根本無法證實確實為業務員李晨瑄所述，且從譯文來看，其陳述內容亦要保人
      並未將保費交給他，僅是遺憾要保人自殺身亡的。本件確實因為要保人未繳保
      費而停效、要保人後來再辦理復效。
  ６、本件承業務員李晨瑄，也曾親筆致函被告，陳述系爭四份保單之始末，其表示
      爭四份保單皆係由要保人張志成先生親自簽名無誤，並且要保人曾經辦理理賠
      ，也是由業務員李晨瑄親自將理賠支票交給要保人張志成先生，業務員並表示
      於交付支票時，也曾當面提醒要保人繳保費，故要保人對保費欠繳一事，知之
      甚詳，原告對該函亦不爭執。
  ７、要保人並於八十八年三月三十日填寫復效請書向被告聲請復效，並且由本公司
      業務員洪仲仁協助辦理復效事宜，並親自將復效申請書交給要保人本人，期間
      其並無異議，顯見要保人其未繳保費之事知之甚深，此點業務員洪仲仁亦到庭
      作證甚明。換言之，若本件系爭保單無停效事由，那要保人又何必多此一舉，
      辦理復效呢。至於為何Ｚ000000000與Ｚ000000000之停效日期中華民國八十八年
      二月二月二十一日會與要保人辦復效日期相近的原因在於：因Ｚ000000000  與
      Ｚ000000000因有保單墊繳，故於保單價值墊繳完後過三十日停效，故停效日為
      八十八年二月二月二十一日。
（三）業務員李晨瑄並無權代被告收取續期保費：
  １、從業務員與被告所簽訂之合約書來看，業務員僅負責幫被告招攬保單，以賺取
      佣金，並沒有代本公司收續期保費之權責，換言之，原告主張其已將保費交給
      業務員一事，充其量也是被保險人與業務員之間的私人關係，與被告無涉，證
      人洪仲仁到庭作證亦陳稱：保費是要保人張志成要求李晨瑄幫他繳的，也就是
      說，依保單中的約定，應負繳費義務與注意的是要保人，而他授權給李晨瑄處
      理繳費事宜，故就繳保費一事而言，業務員李晨瑄是張志成的代理人。故就要
      保人繳交保費一事，業務原是被保險人之代理人，若該業務員有過失未幫被保
      險人繳費，被保險人也應與自己之故意過失負同一責任，即被保險人應自負該
      業務員未按時代為繳費之責。
  ２、原告主張依被告網站內容所載故業務員有收取續期保費之權云云，惟按該網站
      內容係於二○○一年七月十九日更新之內容，而系爭保單皆於八十六年十一月
      十八日訂約，簽約當時並無網站架設，原告誤以此為契約內容來主張，實屬誤
      解。退步言，該網站內容並非系爭保險契約之內容，原告要以此為爭執之重點
      ，顯失焦距。又系爭保險契約於訂約當時，網站亦尚未架設，原告怎麼能以被
      告訂約後，才另外設定的網站內容來爭執。且依先前所述，被告確無授權業務
      員李晨瑄代收保費，依要保書保費繳交方式，要保人所選擇的是「自行繳交」
      ，顯見，就保費繳交一事而言，係要保人授權由業務員李晨瑄代為繳交，即就
      繳交保費一事，業務員李晨瑄為要保人之代理人，代理要保人繳交保費，而被
      告對要保人要授權何人代為繳交保費並無置彙餘地，理應接受。
  ３、又業務員是否有權代被告收取續期保費的問題，係授權範圍的問題，依被告網
      站上之內容刊載者，「限於五萬元主管代收件」，係指每件保單其保費超過五
      萬元者，被告才有可能與業務員簽訂授權合約，且亦限定其業務員職級於主管
      階級者才有可能，本件系爭四份保單其每件保費皆不超過五萬元，必然無此授
      權，且若為主管代收件，業務員應跟被告簽定收權文件外，業務員於收費後尚
      應開立被告的續期保費送金單，也就是繳交保費收據，故本件系爭四份保單皆
      無如此授權，業務員並無代被告收取保費之權。
（四）綜上，本件係爭四份保單被保險人確實是在保單復效後兩年內自殺身故，故依
      保險法第一百零九條第二項及系爭保單條款之規定，被告並無給付保險金之義
      務，且被告已依法退還保單價值準備金共二萬九千三百三十二元（被告九十一
      年一月八日庭呈辯論意旨狀誤繕為三萬九千三百三十二元）予原告。退步言，
      倘鈞院認原告主張為有理由，被告亦主張上開退還保單價值準備金部分予以抵
      銷。
三、證據：提出業務員聘僱合約書影本一份、業務員授權範圍影本一份、業務員李毓
    華（即李晨瑄）報告書影本一份、保單明細附表影本一份、主管代收件授權書影
    本一份、保險契約復效申請書影本一份為證。並聲請訊問證人洪仲仁。
    理    由
一、按訴狀送達後，原告不得將原訴便更或追加他訴，但擴張或減縮應受判決事項之
    聲明者，不在此限，民事訴訟法第二百五十五條第一項第三款定有明文。本件原
    告原起訴請求被告給付一百萬元及自起訴狀繕本送達起算之法定遲延利息，於訴
    訟進行中，復具狀變更請求被告給付一百萬六千四百四十九元及自起訴狀繕本送
    達起算之法定遲延利息，核其所為係屬擴張應受判決事項之聲明，依上揭說明，
    應予准許，合先敘明。
二、原告起訴主張：原告之子張志成與被告於八十六年十一月十八日簽訂名為新二十
    年期特別增值分紅養老壽險及南山金美滿還本終身保險之保單號碼分別為Ｚ00000
    0000、Ｚ000000000、Ｚ000000000、Ｚ000000000等四份保險契約，其中Ｚ000000000
    、Ｚ0000000000份保單之保險金額是隨著要保人投保年度之屆滿而增加保險金額
    ，由於要保人已投保滿二年，其保險金額已各增加為二十六萬七千八百元，其餘
    分為三十萬、二十萬元，並以張志成為要保人及被保險人，原告為受益人。茲因
    被保險人於八十九年五月十日「縊頸窒息」，其自殺身亡距保險契約訂立之時起
    已逾兩年，非屬南山金美滿還本終生保險保單第十八條及新二十年期特別增值分
    紅養老壽險保單條款第二十一條「除外責任」之約定，故被告依約應給付原告保
    險金一百零三萬五千六百元，然原告曾獲被告理賠二萬九千一百五十一元，為此
    請求被告給付一百萬六千四百四十九元及自起訴狀繕本送達之翌日起算之法定遲
    延利息。
    被告則以：本件原告之子張志成所投保之系爭四個保險契約均已因於八十七年十
    一月十八日欠繳保費，其中Ｚ000000000與Ｚ000000000之二保險契約，均因由保單
    價值自動墊繳至八十八年一月二十一日，再經過三十日寬限期間後之於八十八年
    二月二十一日停效；Ｚ000000000與Ｚ000000000之二保險契約，則經過三十日寬限
    期間後之於八十七年十二月十八日停效。嗣要保人於八十八年三月三十日始向被
    告申請復效（其發生停效、復效之時點詳如附表所示）。則系爭保險之被保險人
    於八十九年五月十日自殺身亡時，既係在保單復效後之兩年內發生，依保險法第
    一百零九條第二項之規定及系爭南山金美滿還本終身保險保單第十八條第一項第
    三款及新二十年期特別增值分紅養老壽險保單條款第二十一條第一項第三款之約
    定，被告不負給付保險金之義務等語，資為抗辯。
三、查原告之子張志成與被告於八十六年十一月十八日簽訂名新為二十年期特別增值
    分紅養老壽險及南山金美滿還本終身保險之保單號碼分別為Ｚ000000000、Ｚ00000
    0000、Ｚ000000000、Ｚ000000000等四個保險契約，並以張志成為要保人及被保險
    人，原告為受益人。而上開四個保險契約之保費繳納方式約定為季繳，由要保人
    於繳款日自行繳費，又依南山金美滿還本終身保險契約基本條款第六、七、八條
    及新二十年期特別增值分紅養老壽險契約基本條款第七、八、九條約定，保險費
    約定月繳或季繳者，第二次以後之保險費，自保險單所載交付日期之翌日起三十
    日為寬限期間，逾寬限期間仍未交付者，保險契約自寬限期間終了翌日起停止效
    力；續期保費如超過寬限期間仍未交付者，保險公司得自動以當時保單價值準備
    金墊繳其應繳之保險費及利息，迄全部抵繳完畢為止，於三十日寬限期間仍不交
    付時，保險契約始告停止效力；保險契約停止效力後，要保人得在停效日起二年
    內，申請復效。申請復效經被告同意並經要保人清償欠繳保險費扣除停效期間之
    危險保險費後之餘額，自翌日上午零時起恢復效力。再依南山金美滿還本終身保
    險契約基本條款第十八條第一項第三款及新二十年期特別增值分紅養老壽險契約
    基本條款第二十一條第一項第三款之約定，被保險人在契約訂立或復效之日起二
    年內故意自殺者，保險人不負給付保險金之責任。嗣被保險人於八十九年五月十
    日自殺身亡，原告向被告申請理賠，被告以被保險人故意自殺係發生在契約復效
    之日起二年內而拒絕理賠等事實，為兩造所不爭執，並有原告所提之保險契約、
    死亡證明書、被告公司拒絕理賠之函為證，堪信為真實。茲兩造所爭者，乃原告
    是否有按期繳付保險費？系爭保險契約是否因原告未按期繳付保險費而致停效？
    被保險人故意自殺是否發生於契約復效後之兩年內？經查：
（一）按當事人主張有利於己之事實者，就其事實有舉證之責任，民事訴訟法第二百
      七十七條前段定有明文。又民事訴訟如係由原告主張權利者，應先由原告負舉
      證之責，若原告先不能舉證，以證實自己主張之事實為真實，則被告就其抗辯
      事實即令不能舉證，或其所舉證尚有疵累，亦應駁回原告之請求（最高法院十
      七年上字第九一七判例可資參照）。本件原告主張有按期繳付保費，係陸續將
      保費交給被告公司之業務員李晨瑄（原名李毓華）之事實，固據提出存款帳戶
      提款明細表、錄音帶及記錄為證，惟為被告所否認，並辯稱要保人自八十七年
      十一月十八日應繳費日即未繳等語，則原告自應就其主張有繳保費之利於己之
      事實負舉證之責。然查，觀之原告所提帳戶提款明細，不僅所勾稽之數筆帳目
      金額不一，且至多僅能證明有提款記錄，並無法證明有按期繳付系爭保費之情
      事；所提錄音帶及記錄，為原告自製，且觀其內容亦無法證明有按期將保費交
      予李晨瑄之情事。且與證人即被告公司區經理（李晨瑄之直屬長官）洪仲仁證
      稱：李晨瑄收回來之保費都有交給公司，公司再將收據寄給客戶，本件保險並
      未如期繳交，僅繳了四、五次就沒繳，伊有問李晨瑄，她說客戶開公司，資金
      有點困難，所以沒有繳，因而停效。我們後來有與客戶聯繫，說要幫客戶辦復
      效，要客戶將其保單拿給伊，填復效申請書，後來辦復效之後，他就補之前積
      欠之保費，他本人對此事前後均很清楚等語（見本院九十年十月九日言詞辯論
      筆錄）不合。亦與兩造所不爭執其真正之李晨瑄於八十九年九月二十一日出具
      報告書（就本件保險糾紛之報告書）內容中載「......  日後逢繳費日均由業
      務員親自將收費單親交客戶之後，並將收據親交客戶，期間因客戶與他人投資
      公司，資金大筆投入，故無法繳交保費，致使保單失效，後客戶表示現剛好有
      一筆錢可繳保費，故由業務員協助完成辦理復效，此一客戶為一心思細密，作
      事一絲不苟，且對自身事務一概處理得非常清楚，因其投資常需周轉資金，故
      無法正常繳交保費，於遺書上亦交代尚有保費未付，且客戶嚴格要求業務員不
      得告知其家人有購買保險，故每次收據，及繳費通知單均由業務員親手交給客
      戶，客戶本人十分清楚應繳費日，基於業務員基本守則，客戶如有保單之更改
      、變動、均由客戶親自簽名無誤......。」等語不符，有該報告書、保險契約
      復效申請書在卷可按。再者，倘原告有按期繳交保費，依約被告應交付收費憑
      據予原告才是，何以原告始終無法提出被告公司之收費憑據？倘系爭保險契約
      未因欠繳保費而發生停效之情事，何以後來會有原告辦理復效？綜上所述，由
      原告所提出之證據，既無法證明原告有按期將保費繳交予被告公司或被告公司
      業務員李晨瑄，亦無法證明李晨瑄有侵吞原告所繳保費之情事，則原告主張其
      有按期繳交保費，並未積欠被告公司保費云云，難信屬實。被告辯稱系爭保費
      自八十七年十一月十八日應繳費日即未繳等情，足堪採信。
（二）次按，人壽保險之保險費到期未交付者，除契約另有訂定外，經催告到達後之
      逾三十日仍不交付時，保險契約之效力停止，固為保險法第一百十六條第一所
      明定。惟按未修正前之保險法第三十三條第一項，對於到期未繳付之人壽保險
      費，概應為催告，否則即不生保險契約停止效力之問題。但五十二年保險法將
      該條文號次修正為現行之第一百十六條時，因鑑於：「人壽保險契約之期限有
      長短之分，其保險費之交付，又有按年按季按月之別，關於催告之規定，如對
      按季按月交付保險費之契約，併予適用，則對保險人業務之經營，資金之營運
      ，影響至大，顯非合理，故增修為「保險契約另有訂定外」藉資因應」（保險
      法第一百十六條第一項修正草案之說明。五十二年九月三日立法院公報第八十
      三期參照）。是以基本立法修正原意以觀，該第一百十六條第一項關於「除契
      約另有約定外」之例外規定，旨在使保險人得能以契約約定免為催告，似甚明
      確。（財政部五七年一月四日台財錢發字第一三三九二號、司法行政部五七年
      十月七日台函參字第六二九二號函可資參照）。準此，保險法第一百十六條第
      一項既許保險契約之當事人，就欠繳保費所生之影響，得於保險契約中另行訂
      定之，故如保險契約訂定「第二次以後之保險費，自保險單所載交付日期之翌
      日起三十日為寬限期間，逾寬限期間仍未交付者，保險契約自寬限期間終了翌
      日起停止效力」之約定，自有拘束締約當事人之效力，毫無疑義。本件系爭保
      險契約約定保費繳納方式係按季交付，並由要保人自行繳費，又有關「第二期
      以後保險費的交付、寬限期間及契約效力的停止」項目，分於南山金美滿還本
      終身保險契約基本條款第六條及二十年期特別增值分紅養老壽險契約基本條款
      第七條均約定：「分期繳納的第二期以後保險費，應照本契約所載繳付方法及
      日期，向本公司所在地或指定地點交付，或由本公司派員前往收取，並交付本
      公司開發之憑證。第二期以後分期保險費到期未交付時，半年繳者，自催告到
      達翌日起三十日內為寬限期；月繳或季繳者，則自保險單所載交付日期之翌日
      起三十日為寬限期間。逾寬限期間仍未交付者，本契約自寬限期間終了翌日起
      停止效力。如在寬限期間內發生保險事故時，本公司仍負保險責任。」，明顯
      區隔保費半年繳者與按月、按季繳者是否須經催告程序不同，亦即第二期以後
      分期保險費到期未交付時，若係按月繳或按季繳者，保險人無庸踐行催告程序
      ，自保險單所載交付日期之翌日起計算寬限期間，而逾寬限期間仍未交付者契
      約即停止效力。則兩造既於保險契約約定按季繳付保費，且對於到期未交付時
      另有約定免除保險人催告之義務，揆諸首開說明，尚難認該約定有何違法之處
      ，原告自不得以被告未經催告補繳保費為由而主張不生保險契約停止之效力。
（三）承前所述，本件保險契約為季繳方式，且要保人（即被保險人）自八十七年十
      一月十八日應繳日起即未繳費，以迄寬限期間（即八十七年十一月十八日之翌
      日起三十日內為寬限期間）仍未交付保費，故依契約條款之約定，其中保單號
      碼Ｚ000000000與Ｚ000000000之兩保險契約自寬限期間終了（即八十七年十二月
      十八日）之翌日（即八十七年十二月十九日）起即停止效力；另保單號碼Ｚ000
      000000與Ｚ000000000之兩保險契約，因有保單價值準備金自動墊繳其應繳之保
      費迄至八十八年一月二十一日止，以迄寬限期間（即八十八年一月二十一日之
      翌日起三十日內為寬限期間）仍未交付保費，自寬限期間終了（即八十八年二
      月二十日）之翌日（即八十八年二月二十一日）起停止效力。又依保險法第一
      百十六條第三項規定，停止效力之保險契約，於保險費及其他費用清償後，翌
      日上午零時，開始恢復其效力。及系爭保險契約約定，申請復效經被告同意並
      經要保人清償欠繳保險費扣除停效期間之危險保險費後之餘額，自翌日上午零
      時起恢復效力。本件保險契約自上開時點停止效力之後，嗣因要保人（即被保
      險人）於八十八年二月二十三日向被告申請復效，經被告核准自八十八年三月
      三十日零時起恢復效力，有保險契約復效申請書在卷可稽。準此，依保險法第
      一百零九條第二項規定，保險契約載有被保險人故意自殺，保險人仍應給付保
      險金額之條款，其條款於訂約後二年始生效力；恢復停止效力之保險契約，其
      二年期限應自恢復停止效力之日起算。又依要保人（即被保險人）與被告所訂
      系爭南山金美滿還本終身保險契約基本條款第十八條第一項第三款及新二十年
      期特別增值分紅養老壽險契約基本條款第二十一條第一項第三款之約定，被保
      險人在契約訂立或復效之日起二年內故意自殺者，保險人不負給付保險金之責
      任。本件被保險人係於八十九年五月十日自殺身亡，時距保險契約八十八年三
      月三十日恢復效力時起尚未達二年，依前所述，被告自不負給付保險金之責。
四、綜上所述，本件被保險人既係於系爭保險契約復效之日起二年內故意自殺者，受
    益人即原告自無請求被告給付保險金之權利。從而，原告本於保險契約之法律關
    係，請求被告給付保險金一百萬六千四百四十九元及自起訴狀繕本送達之翌日起
    算之法定遲延利息，於法不合，應予駁回。原告之訴既經駁回，其假執行之聲請
    即失所依附，應併予駁回。
五、本件為判決基礎之事證已臻明確，兩造其餘攻擊防禦方法及所提證據，核於判決
    結果不生影響，無一一審究論述之必要，附此敘明。
六、結論：本件原告之訴為無理由，依民事訴訟法第七十八條，判決如主文。
中　　　華　　　民　　　國　　九十一　　年　　　四　　　月　　　二　　　日
　　　　　　　　　　　　　　　　　　　　　　民事第二庭法　　　官　曾部倫
右為正本係照原本作成。
如對本判決上訴，須於判決送達後廿日內向本院提出上訴狀。
中　　　華　　　民　　　國　　九十一　　年　　　四　　　月　　　二　　　日
　　　　　　　　　　　　　　　　　　　　　　　　　　　法院書記官　柯月英
